臺灣桃園地方法院民事裁定
110年度監宣字第493號
聲  請  人  劉佩芬  
相  對  人  張煥榮  
關  係  人  賴有松  
上列聲請人聲請監護宣告事件，本院裁定如下：
    主  文
宣告張煥榮（男，民國00年0月0日生，身分證統一編號：Z00000
0000號）為受監護宣告之人。
選定劉佩芬（女，民國00年0月00日生，身分證統一編號：Z0000
00000號）為受監護宣告之人張煥榮之監護人。
指定賴有松（男，民國00年00月00日生，身分證統一編號：Z000
000000號）為會同開具財產清冊之人。
聲請程序費用由受監護宣告之人張煥榮負擔。
    理  由
一、本件聲請意旨略以：聲請人劉佩芬為相對人張煥榮之弟媳，
    關係人賴有松則為相對人之胞弟，相對人自民國69年2月27
    日起，因精神分裂致不能為意思表示或受意思表示，亦不能
    辨識其意思表示之效果。為此，爰依民法第14條第1項之規
    定，聲請准予對相對人為監護宣告，並依民法第1111條第1
    項規定，選定聲請人為相對人之監護人，暨指定關係人為會
    同開具財產清冊之人等語。
二、按對於因精神障礙或其他心智缺陷，致不能為意思表示或受
    意思表示，或不能辨識其意思表示之效果者，法院得因本人
    、配偶、四親等內之親屬、最近一年有同居事實之其他親屬
    、檢察官、主管機關或社會福利機構之聲請，為監護之宣告
    ，民法第14條第1項定有明文。次按受監護宣告之人應置監
    護人；法院為監護之宣告時，應依職權就配偶、四親等內之
    親屬、最近一年有同居事實之其他親屬、主管機關、社會福
    利機構或其他適當之人選定一人或數人為監護人，並同時指
    定會同開具財產清冊之人；法院為前項選定及指定前，得命
    主管機關或社會福利機構進行訪視，提出調查報告及建議；
    監護之聲請人或利害關係人亦得提出相關資料或證據，供法
    院斟酌，同法第1110條、第1111條亦有明文規定。復按法院
    選定監護人時，應依受監護宣告之人之最佳利益，優先考量
    受監護宣告之人之意見，審酌一切情狀，並注意下列事項：
    㯲受監護宣告之人之身心狀態與生活及財產狀況。檙受監護
    宣告之人與其配偶、子女或其他共同生活之人間之情感狀況
    。㯬監護人之職業、經歷、意見及其與受監護宣告之人之利
    害關係。檂法人為監護人時，其事業之種類與內容，法人及
    其代表人與受監護宣告之人之利害關係，同法第1111條之1
    亦規定甚明。
三、經查：
  ㈠聲請人主張之上開事實，業據提出與其所述相符之親屬系統
    表、同意書、戶籍謄本、中華民國身心障礙證明等件在卷為
    證。嗣經本院前往長庚醫療財團法人林口長庚紀念醫院（下
    稱林口長庚醫院）勘驗相對人之精神狀況，並於鑑定人桃園
    長庚醫院沈信衡醫師前點呼相對人姓名、年籍等資料，相對
    人可回答自己之姓名，但無法正確回答生日、住址，可認得
    親屬，無法正確回答10加20等於多少，但可回答100減20等
    於80，可辨識百元鈔票等情；另據聲請人在場表示：相對人
    罹患精神官能症，長期吃藥控制，因相對人已年滿65歲，要
    辦理國民年金，需要開設土地銀行帳戶，但相對人只有郵局
    ，經銀行行員告知需辦理監護宣告才能辦理開戶，故為本件
    聲請等語，此有本院110年11月8日訊問筆錄在卷可參。復經
    鑑定人沈信衡醫師對相對人實施精神鑑定後，其鑑定結果略
    以：⑴個人史及相關病史：個案有思覺失調症病史，15歲時
    發病，當時就讀開明商工技工科一年級，自述被老師、同學
    欺負故休學，之後曾經嘗試工作（搬運書籍）一個月，因無
    法適應離職，此後未曾再工作。個案曾因精神症狀嚴重，於
    臺北市立聯合醫院松德院區精神科住院治療，之後門診追蹤
    ，並於94年轉至桃園療養院就診，規律追縱，未曾再住院，
    自述服藥遵從性可；惟近期症狀較不穩定，較常自言自語、
    跟電視吵架等。鑑定時個案意識清楚、情緒冷靜，過程可被
    動配合，表情較平淡、眼神互動少，對鑑定人之問題部分答
    非所問、言不及義（「鑑定就是肯定」），或回答明顯非事
    實之答案（「小學就住院（精神科）一個月」）。對金錢之
    理解力差，一開始說千元鈔是白色，但看到圖片可認得；知
    道百元鈔上有國父、紅色的；說50元硬幣是紅色，且表示10
    元、5元、1元硬幣皆不同顏色。生活自理部分，個案可自行
    進食、無料理能力，會叫家屬幫他準備食物，但不太會用餐
    具，有時會企圖用手抓；如廁可自理；洗澡需完全協助；另
    不曾自行外出搭車、購物等。本次聲請監護宣告原因為：因
    有國民年金給付，需開立帳戶，個案於銀行無法明確表達意
    思，故需監護人協助。個案66歲，男性，未婚，原生家庭有
    同母同父手足5位。同母異父手足2位。據案弟媳表示：個案
    診斷思覺失調症後，主要由案母照顧，於94年案母過世後，
    案大弟、大弟媳便將個案接至桃園同住。個案領有中度身心
    障礙證明（第一類），目前日常生活起居由案弟媳協史顧。
    會獨立如廁、進食，洗澡則需案弟協助。個案對叫唤應答有
    反應，時回答文不對題。⑵生活狀況及現在身心狀態（含檢
    查結果）：①身體與精神狀態：意識：清醒。定向感：無法
    正確回答日期，可認得家屬。外觀：較不修邊幅。態度：被
    動配合，表情較平淡、眼神互動少。情緒：穩定。行為：可
    自主動作，於鑑定現場無異常行為；但家屬表示在家中會自
    言自語。言語：被動回應，部分回應答非所問、言不及義。
    思考：貧乏、鬆散。覺知：疑似有幻覺（在家中會自言自語
    ）。②日常生活自理能力：可自行進食、無料理能力，會叫
    家屬幫他準備食物但不太會用餐具，有時會企圖用手抓；如
    廁可自理；洗澡需完全協助。③經濟活動能力：已多年無實
    際經濟活動。③社會性活動力：已多年無社交活動。④交通事
    務能力：已多年無交通事務行為。⑤健康照護能力：由家屬
    協助安排，個案可配合。⑶結論：個案之精神科臨床診斷為
    「思覺失調症」。目前認知功能有明顯障礙，致不能為意思
    表示或受意思表示，或不能辨識其意思表示之效果。推測其
    回復之可能性低。⑷鑑定結果：相對人有精神障礙或其他心
    智缺陷：思覺失調症。障礙程度：完全不能為意思表示或辨
    識其意思表示效果等語，此有林口長庚醫院111年1月3日長
    庚院林字第1100850952號函及所附精神鑑定報告書在卷可稽
    。是本院審酌相對人精神障礙狀態及心智缺陷之程度等情，
    並參諸上揭精神鑑定報告書之意見，認相對人業因思覺失調
    症之精神障礙或其他心智缺陷，致不能為意思表示或受意思
    表示，亦不能辨識其意思表示之效果，符合受監護宣告之要
    件。是本件聲請為有理由，應予准許，爰依法宣告相對人為
    受監護宣告之人。
  ㈡次就本件應由何人擔任相對人之監護人及會同開具財產清冊
    之人部分，經本院囑請桃園市社會工作師公會對兩造及關係
    人進行訪視，其訪視後所提出之訪視內容及建議略以：聲請
    人為相對人大弟媳，關係人為相對人大弟，上述兩人與相對
    人同住並共同照顧相對人生活，聲請人主責處理相對人事務
    及保管相對人證件，關係人負擔相對人部份開銷及適時協助
    處理相對人事務。訪視期間，相對人口頭表示同意將其事務
    交予聲請人處理，亦同意由關係人從旁協助，而聲請人及關
    係人則表示，相對人同母異父之二弟張秀榮已失聯多年，無
    從告知本案之聲請，並表示將於訪視結束後致電告知相對人
    同母異父之二姊張送妹和相對人同母異父之妹妹張松花本案
    之聲請，並請上述二人簽署同意書，相關同意書及陳報狀後
    續將補陳法院，然訪視隔日（110年8月18日）訪員與聲請人
    電話聯繫期間，聲請人說明其已告知相對人同母異父之姊妹
    張送妹和張松花本案之聲請，然相對人同母異父之二姊張送
    妹拒絕簽署同意書，相對人同母異父之妹妹張松花則同意簽
    署同意書，後續聲請人將補陳同意書及陳報狀至法院說明。
    經訪視，聲請人具擔任監護人意願，關係人具擔任會同開具
    財產清冊之人意願；綜合評估，相對人自述和受照顧狀況，
    以及聲請人與關係人之陳述，未見明顯不適任之消極原因，
    惟仍請鈞院以相對人最佳利益為考量，參酌相關事證後予以
    綜合裁量之等語，此有桃園市社會工作師公會110年8月23日
    桃林字第110453號函及所附監護（輔助）宣告調查訪視報告
    附卷可憑。
  ㈢本院審酌聲請人為受監護宣告之人即相對人之弟媳，現主責
    處理相對人之個人事務，且有意願擔任監護人，又無不適或
    不宜擔任監護人之積極、消極原因，堪認如由聲請人為相對
    人之監護人，應能符合相對人之最佳利益，爰依法選定聲請
    人為相對人之監護人。又經本院選定之監護人即聲請人，自
    應依民法第1112條規定，負責照顧及養護相對人之身體及妥
    善為財產管理之職務，附此敘明。另就指定會同開具財產清
    冊之人部分，本院考量關係人為相對人之胞弟，核屬至親，
    且協助聲請人照顧相對人，應熟知相對人之財產狀況，則其
    既有意願，如由其擔任會同開具財產清冊之人，應堪勝任，
    就此相對人部分手足亦書立前揭同意書表示同意，爰併依前
    揭規定，指定關係人為會同開具財產清冊之人。末依民法第
    1113條準用同法第1099條之規定，於監護開始時，聲請人對
    於相對人之財產，應會同關係人，於2個月內開具財產清冊
    並陳報法院，併此敘明。
四、依家事事件法第168條第1項、第164條第2項，裁定如主文。
中　　華　　民　　國　　111 　年　　1 　　月　　14　　日
                   家事法庭     法  官　姚重珍
以上正本係照原本作成。
如對本裁定抗告須於裁定送達後10日內向本院提出抗告狀，並繳
納抗告費新臺幣1,000元。
中　　華　　民　　國　　111 　年　　1 　　月　　17　　日
                                書記官　王小萍